臺灣臺北地方法院民事判決　　　　　　　99年度訴字第1426號
原　　　告　莊惠茹
訴訟代理人　李成功律師
　　　　　　康英彬律師
被　　　告　莊三和
　　　　　　莊新助
　　　　　　羅樹娥
上三人共同
訴訟代理人　藺超群律師
上列當事人間塗銷所有權移轉登記等事件，本院於民國100年11
月21日言詞辯論終結，判決如下：
    主      文
原告之訴駁回。
訴訟費用由原告負擔。
    事實及理由
甲、程序方面：按訴狀送達後，原告不得將原訴變更或追加他訴
    。但請求之基礎事實同一、擴張或減縮應受判決事項之聲明
    者，不在此限，民事訴訟法第255條第1項第2款、第3款定有
    明文。所謂請求之基礎事實同一，係指變更或追加之訴與原
    訴之主要爭點有其共同性，各請求利益之主張在社會生活上
    可認為同一或關連，而就原請求之訴訟及證據資料，於審理
    繼續進行在相當程度範圍內具有同一性或一體性，得期待於
    後請求之審理予以利用，俾先後兩請求在同一程序得加以解
    決，避免重複審理，進而為統一解決紛爭者，即屬之。判斷
    是否合於民事訴訟法第255條第1項第2款之「請求之基礎事
    實」同一，應考慮被告之防禦權是否受到不利益及在訴訟之
    過程，准予為訴之變更、追加後，原來已經進行過之訴訟資
    料與證據資料，有無繼續使用之可能性及價值（最高法院90
    年度台抗字第519號裁判意旨參照）。查原告起訴狀所載應
    受判決事項之聲明原為「一、訴外人莊洪允心與被告莊新助
    、莊三和間於民國97年6月25日就坐落臺北市○○區○○路4
    小段355地號建地、面積：99平方公尺、權利範圍各八分之
    一，及其地上建物建號臺北市萬華區○○○○段1232建號，
    即門牌號北市○○路○段140巷22弄14號、面積：70.23平方
    公尺、權利範圍：各二分之一，所為之所有權移轉行為應予
    撤銷。二、被告莊新助、莊三和於民國97年6月25日，以買
    賣為登記原因，就上開不動產在台北市建成地政事務所所為
    之所有權移轉登記應予塗銷。被告羅樹娥於民國98年11月19
    日，以買賣為登記原因，就上開不動產在臺北市建成地政事
    務所所為之所有權移轉登記應予塗銷。…四、請准供擔保宣
    告假執行」，其請求權基礎為「民法第75條、第114條」；
    嗣於99年5月26日以民事準備(一)狀變更追加為「一、先位聲
    明：被告應連帶將門牌臺北市○○路○段140巷22弄14號房屋
    （建號：臺北市○○區○○段4小段1232號，面積70.23平方
    公尺、權利範圍全部），及其坐落臺北市○○區○○段4小
    段355地號之土地（面積99平方公尺、權利範圍四分之一）
    ：(一)返還登記予原告之被繼承人莊洪允心。(二)或逕將上開房
    屋、土地所有權之四分之一（即建物部分權利範圍為四分之
    一；土地部分權利範圍為十六分之一），移轉為原告所有。
    二、備位聲明：如前開房屋、土地已移轉為第三人所有致不
    能為返還或移轉登記時，被告應連帶給付原告該房屋、土地
    價值四分之一之金額（以原告之被繼承人莊洪允心死亡之日
    為估價基準）。三、前二項請求，原告願供擔保，請准宣告
    假執行。」，其請求權基礎則變更為「民法第184條、第185
    條、第767條、第1146條第1項」，並追加羅樹娥為被告；復
    於99年9月6日以民事準備(二)狀變更為「一、被告莊三和與被
    告羅樹娥間，就坐落臺北市萬華區○○○○段355地號建地、
    面積：99平方公尺、權利範圍八分之一，及其地上建物臺北
    市萬華區○○○○段1232建號，即門牌號臺北市○○路○段14
    0巷22弄14號、面積70.23平方公尺、權利範圍二分之一，所
    為之買賣行為應予撤銷。二、被告莊三和與被告羅樹娥間，
    就坐落臺北市萬華區○○○○段355地號建地、面積：99平方
    公尺、權利範圍八分之一，及其地上建物臺北市萬華區○○
    ○○段1232建號，即門牌號臺北市○○路○段140巷22弄14號
    、面積70.23平方公尺、權利範圍二分之一，於民國98年11
    月19日，在台北市建成地政事務所以買賣為登記原因之所有
    權移轉登記應予塗銷。三、訴外人莊洪允心與被告莊新助間
    ，就坐落臺北市萬華區○○○○段355地號建地、面積：99平
    方公尺、權利範圍八分之一，及其地上建物臺北市萬華區○
    ○○○段1232建號，即門牌號臺北市○○路○段140巷22弄14
    號、面積70.23平方公尺、權利範圍二分之一，於民國97年6
    月25日在臺北市建成地政事務所以買賣為登記原因所為之所
    有權移轉登記應予塗銷。四、訴外人莊洪允心與被告莊三和
    間，就坐落臺北市萬華區○○○○段355地號建地、面積：99
    平方公尺、權利範圍八分之一，及其地上建物臺北市萬華區
    ○○○○段1232建號，即門牌號臺北市○○路○段140巷22弄
    14號、面積70.23平方公尺、權利範圍二分之一，於民國97
    年6月25日在臺北市建成地政事務所以買賣為登記原因所為
    之所有權移轉登記應予塗銷。」，復追加「民法第244條第1
    項、第2項」為請求權基礎。核其聲明之變更，係屬擴張或
    減縮應受判決事項聲明之情形，且追加請求權基礎，有利於
    兩造在同一程序加以解決，避免重複審理，進而為統一解決
    紛爭，揆諸上揭規定，尚稱相符，應予准許。
乙、實體方面：
  一、原告起訴主張：
    (一)訴外人莊洪允心（即兩造之母）於97年3月25日因病自萬
      華西園醫院轉診至臺大醫院，旋即入住內科加護病房，期
      間因高燒昏迷，於97年4月3日右腳膝蓋以下截肢、同年4
      月7日進行氣切手術，因莊洪允心神智經常處於高燒昏迷
      中，為防止莊洪允心自己拔管，雙手均以乒乓球拍加手套
      固定。復於同年5月27日轉診至臺大醫院公館分部加護病
      房，同年6月11日轉至普通病房、同年6月16日出院，同年
      6月18日凌晨病逝。
    (二)惟莊洪允心既已於97年6月18日死亡，則所有坐落臺北市
      萬華區○○段○○段355地號土地（面積99平方公尺，權利
      範圍為四分之一），及其上同地段1232建號建物（即門牌
      號碼為臺北市○○路○段140巷22弄14號房屋，面積70.23
      平方公尺）（下稱系爭房地）即應成為遺產，理應由被告
      莊新助、莊三和、原告與訴外人黃莊玉雲共同繼承，然於
      97年6月11日莊洪允心轉至普通病房時，被告莊新助、莊
      三和、羅樹娥（即被告莊新助配偶）偕訴外人莊曾月英（
      即被告莊三和配偶）共同偽造委任書、同意書，偽造訴外
      人莊洪允心於上開委任書、同意書上按捺指印授權訴外人
      莊曾月英前往萬華區戶政事務所申請印鑑證明，並持以向
      臺北市建成地政事務所辦理移轉登記，將系爭房地贈與被
      告莊三和、莊新助，被告等卻持上開文件向臺北市建成地
      政事務所以「買賣」為原因辦理不動產移轉登記。被告莊
      三和復於98年11月19日以買賣為登記原因，將上開系爭房
      地移轉登記予被告羅樹娥，為此爰依民法第87條第1項、
      第244條第1項或第2項、第184條、第767條、第1146條第1
      項提起本訴，請求撤銷上開不動產移轉登記，並聲明：1.
      被告莊三和與被告羅樹娥間，就坐落臺北市萬華區○○○
      ○段355地號建地、面積：99平方公尺、權利範圍八分之
      一，及其地上建物臺北市萬華區○○○○段1232建號，即
      門牌號臺北市○○路○段140巷22弄14號、面積70.23平方
      公尺、權利範圍二分之一，所為之買賣行為應予撤銷。2.
      被告莊三和與被告羅樹娥間，就坐落臺北市萬華區○○○
      ○段355地號建地、面積：99平方公尺、權利範圍八分之
      一，及其地上建物臺北市萬華區○○○○段1232建號，即
      門牌號臺北市○○路○段140巷22弄14號、面積70.23平方
      公尺、權利範圍二分之一，於民國98年11月19日，在臺北
      市建成地政事務所以買賣為登記原因之所有權移轉登記應
      予塗銷。3.訴外人莊洪允心與被告莊新助間，就坐落臺北
      市萬華區○○○○段355地號建地、面積：99平方公尺、權
      利範圍八分之一，及其地上建物臺北市萬華區○○○○段
      1232建號，即門牌號臺北市○○路○段140巷22弄14號、面
      積70.23平方公尺、權利範圍二分之一，於民國97年6月25
      日在臺北市建成地政事務所以買賣為登記原因所為之所有
      權移轉登記應予塗銷。4.訴外人莊洪允心與被告莊三和間
      ，就坐落臺北市萬華區○○○○段355地號建地、面積：99
      平方公尺、權利範圍八分之一，及其地上建物臺北市萬華
      區○○○○段1232建號，即門牌號臺北市○○路○段140 巷
      22弄14號、面積70.23平方公尺、權利範圍二分之一，於
      民國97年6月25日在臺北市建成地政事務所以買賣為登記
      原因所為之所有權移轉登記應予塗銷。
  二、被告則以：
    (一)訴外人莊洪允心自96年起，即因體弱多病亟欲處理名下財
      產，嗣於97年2月間將系爭房地所有權狀、印鑑章交付被
      告羅樹娥，要求辦理移轉登記，將系爭房地過戶予被告莊
      三和、莊新助，惟因97年2月5日莊洪允心入住臺北市萬華
      區西園醫院而延宕辦理，期間訴外人黃莊玉雲前往探視時
      ，莊洪允心猶仍向黃莊玉雲表示願將系爭房地贈與被告莊
      三和、莊新助之意，並要求屆時如有爭執，黃莊玉雲須出
      面作證，黃莊玉雲於97年6月6日始將上情告知被告等，為
      此被告等於97年6月11日莊洪允心轉至普通病房時，由被
      告莊三和詢問其真意，並在取得莊洪允心同意後始辦理所
      有權移轉登記，將系爭房地移轉登記於被告莊三和、莊新
      助所有。上情均經訴外人邱慧蓉、黃莊玉雲、莊曾月英於
      刑事偵查程序中（臺灣臺北地方法院檢察署99年度偵自第
      21156號偽造文書案）證述明確，且經臺灣臺北地方法院
      檢察署為不起訴處分，經原告提起再議，亦遭臺灣高等法
      院檢察署駁回再議。
    (二)又莊洪允心生前遺願表示系爭房地不可出售予外人，故被
      告莊三和因亟須用度時，乃將系爭房地出售予被告羅樹娥
      ，並完成移轉登記，原告所謂依據民法第244條第1項或第
      2項撤銷云云，惟原告真意究為無償行為撤銷權抑或有償
      行為撤銷權？均未經原告敘明其請求權。
    (三)並聲明：原告之訴駁回
  三、兩造不爭執事項：
    (一)訴外人莊洪允心於97年3月25日自西園醫院轉診至國立臺
      灣大學醫學院附設醫院（下稱臺大醫院）加護病房，97年
      5月27日轉至臺大醫院公館分部，97年6月11日轉至一般病
      房，97年6月16日出院返家，97年6月18日死亡，被告莊三
      和、莊新助、原告及訴外人黃莊玉雲為其繼承人。
    (二)坐落臺北市○○區○○段4小段355地號土地（面積99平方
      公尺，權利範圍為四分之一），及其上同地段1232建號建
      物（即門牌號碼為臺北市○○路○段140巷22弄14號房屋，
      面積70.23平方公尺）原為莊洪允心財產，於97年6月11日
      以「買賣」為原因移轉登記予被告莊三和、莊新助，並於
      97年6月25日完成變更登記（卷第5至8頁）。臺北市稅捐
      稽徵處於97年6月23日以莊洪允心為納稅義務人，命繳納
      土地增值稅195,786元，臺灣企銀萬華分行於97年6月23日
      代收繳納（卷第12頁）；臺北市稅捐稽徵處萬華分處以被
      告莊三和、莊新助為納稅義務人，命繳納97年度契稅11,7
      66元，臺灣企銀萬華分行於97年6月23日代收繳納（卷第
      13頁）；被告莊三和、莊新助於97年6月23日就系爭房地
      申報贈與稅，財政部臺北市國稅局核定稅額為163,040元
      ，被告莊三和、莊新助並已完稅取得繳清證明書（卷第14
      頁）。
    (三)上開系爭房地復於98年11月9日以「買賣」為原因移轉登
      記予被告羅樹娥，並於98年11月19日完成變更登記（卷第
      164頁至第180頁）。
    (四)臺大醫院於98年12月25日所出具之診斷證明書，醫囑內容
      略以：「病患因上述疾病於民國97年3月25日來院住院，
      經治療後於民國97年5月27日由加護病房轉至本院呼吸照
      護中心，民國97年6月7日脫離呼吸器，民國97年6月11日
      轉至內科一般病房，當時意識清楚，無法言語但可以肢體
      動作表達不適，經照護後於民國97年6月16日出院。」（
      卷第37頁）
    (五)臺大醫院於97年6月11日9時30分之護理紀錄記載略以：「
      右腳截肢，皆紗布cover，左鎖骨下ICD存，紗布cover四
      肢muscle Power約4分，可自己活動，雙手兵乓球手套約
      束防拔管，今預轉一般病房，待家屬到來。」
    (六)原告對被告等及莊曾月英提起刑事偽造文書告訴，經臺灣
      臺北地方法院檢察署以99年度偵字第21156號受理後，於
      99年10月29日為不起訴處分，原告不服聲請再議，亦為臺
      灣高等法院檢察署於99年12月13日將再議駁回。（卷第10
      0頁至第110頁）
  四、得心證之理由：
    (一)經查，原告主張被告等侵害其繼承權，並主張撤銷被告等
      不動產移轉登記行為等事實，業據其提出土地暨建物登記
      第二類謄本、臺大醫院出院病歷摘要、臺大醫院護理紀錄
      、委任書、臺北市稅捐稽徵處土地增值稅繳款書、臺北市
      稅捐稽政處萬華分處97年契稅繳款書、財政部臺北市國稅
      局贈與稅繳清證明書、土地登記申請書、莊洪允心簽名影
      本、內政部函釋等件為證；被告則以莊洪允心於97年6月
      11日授權同意被告莊三和、莊新助辦理系爭房地所有權移
      轉登記，將系爭房地贈與予被告莊三和及莊新助，且原告
      所謂依據民法第244條第1項或第2項撤銷被告莊三和及羅
      樹娥間就系爭房地不動產移轉登記云云，惟原告真意究為
      無償行為撤銷權抑或有償行為撤銷權？均未經原告敘明其
      請求權等語置辯。是本件兩造所爭執事項即為：原告以民
      法第1146條第1項、第184條、第767條繼承權遭侵害為由
      主張繼承回復請求權，有無理由？原告以民法第87條第1
      項、第244條主張撤銷被告莊三和及羅樹娥間就系爭房地
      之買賣及移轉登記行為，有無理由？
    (二)按繼承人自繼承開始時，除法律另有規定外，承受被繼承
      人財產上之一切權利義務，民法第1148條定有明文，又按
      所有人對於無權侵奪其所有物者，得請求返還之，對於妨
      害其所有權者，得請求除去之，同法第767條規定甚明。
      其因繼承而取得財產權者，既係基於法律之規定，則繼承
      一經開始，被繼承人財產上之一切權利義務，即為繼承人
      所承受而毋須為繼承之意思表示，則繼承權是否被侵害，
      應以繼承人於繼承原因發生後，有無被他人否認其繼承資
      格並排除其對繼承財產之占有、管理或處分為斷。凡無繼
      承權而於繼承開始時或繼承開始後僭稱真正繼承人否認其
      他共同繼承人之繼承權，並排除其占有、管理或處分者，
      均屬侵害真正繼承人所已取得之權利，非僅侵害其繼承權
      ，是被害人或其法定代理人得依民法第1146條規定請求回
      復之，初不限於繼承開始時自命為繼承人而行使遺產上權
      利者，始為繼承權之侵害，有司法院大法官會議釋字第43
      7號解釋意旨可參（最高法院90年度台上字第464號裁判意
      旨參照）。查本件被繼承人莊洪允心於97年6月18日死亡
      後，原告主張系爭房地應為莊洪允心遺產，依民法第1148
      條規定，應由繼承人即原告莊惠茹、被告莊三和、莊新助
      及訴外人黃莊玉雲共同繼承，惟被告莊三和、莊新助於97
      年6月11日將系爭房地以「買賣」為原因移轉登記予其名
      下，已侵害原告繼承權利云云。然依上揭最高法院裁判意
      旨，本件被告莊三和、莊新助依法為莊洪允心之繼承人，
      並非無繼承權之人，且兩造對於互為莊洪允心繼承人之事
      實並不爭執，是原告之繼承權利既未遭否認，本件復無遭
      無繼承權之人僭稱為繼承人等事實，則原告主張繼承權利
      遭侵害，並依民法第767條、第1146條第1項規定主張繼承
      回復請求權，顯屬無據。
    (三)其次，依照原告親自撰寫予訴外人莊曾月英之信函，內容
      略以「…請妳換個角度替我想想會心甘嗎？我很早就告訴
      妳們，只要妳們把欠我的現金、房屋貸款及合資購買地的
      錢算清楚，我不會和妳們計較遺產的是（按應為事），可
      是妳們不但說些不實的事情，還說三道四的話，甚至處理
      財產一毛錢也不還我，逼的我出此下策，非我所願。其實
      在西園醫院時，媽媽就告訴我本來現金要留給我及大姊，
      房屋給妳們，但是現金讓小俊給騙走了，所以房屋要我們
      自己處理…妳們弄委託書，當晚我去看媽媽時，她就比給
      我看了，所以我才會去查」等語（卷第89-91頁），是足
      見莊洪允心當時已經決定將系爭房地贈與予被告莊三和、
      莊新助，並且將決定之結果告訴原告，則嗣後辦理系爭房
      地贈與之程序，顯難認為與莊洪允心有何違背之處。
    (四)再者，原告雖主張莊洪允心於97年6月11日在醫院時已遭
      臺大醫院院方將雙手以乒乓球拍加手套固定，且當時已為
      氣切手術無法言語，依臺大醫院所出具之「住院病患身
      體評估紀錄表」中關於「認知功能」於97年6月11日9時14
      分之記載為「時間障礙、地點障礙、記憶力障礙、計算能
      力障礙」；「住院病患壓瘡危險性評估紀錄表」中關於
      「精神狀態」於97年6月11日之記載為「人時地有1-2項不
      清楚」；「住院病患跌倒危險性評估紀錄表」中關於「
      最近意識/認知功能缺損」項目於97年6月11日之記載為「
      是（認知功能缺損），曾突發意識改變」，況莊洪允心為
      不識字之人，其對於諸如「當時在病房之人身分為何」、
      「房屋及土地坐落在何處」、「房屋及土地之所有權屬何
      人所有」、「房屋及土地所有權要移轉給誰」、「房屋及
      土地所有權要以何名義移轉」、「為何要簽立委任書」、
      「委任書內容記載之意義為何」、「為何要簽立同意書」
      、「同意書的內容記載之意義為何」等關鍵事項，依莊洪
      允心於97年6月11日之認知狀況根本無從辨識，從而以其
      名義所為之相關法律行為均應屬無效云云；然而，莊洪允
      心就系爭房地之處理，有其自己之決定，且為原告所知悉
      ，已如前述，原告上揭主張，顯然與該事實迥然不符，亦
      與原告所書寫之信函，內容全然不同，是原告此部分主張
      ，即無所據。
    (五)況且，訴外人黃莊笙雲於刑事偵查程序（台灣台北地方法
      院檢察署99年度偵字第21156號）證稱略以：「97年3月22
      日伊前往被告莊三和新店住處探望莊洪允心，莊洪允心問
      可否將萬華房地過戶給二位弟弟，伊答可以，在此之前莊
      洪允心已將萬華房地權狀及印鑑章交付被告羅樹娥，後來
      莊洪允心又問了好幾次，最後一次是在台大的普通病房，
      當時她已無法說話，只能以手比劃，伊問莊洪允心是否要
      問萬華房地要過戶給二位弟弟是否已辦理完成，莊洪允心
      即點頭，伊答應莊洪允心要被告莊新助、莊三和儘快去辦
      理」等語，此據台灣台北地方法院檢察署檢察官不起訴處
      分書記載明確，並有（卷第104頁）以及訴外人黃莊笙雲
      所出具之證明書（卷第34頁）在卷可按，而莊洪允心當時
      之狀況，乃係「…經治療後於97年5月27日由加護病房轉
      至本院呼吸照護中心，97年6月7日脫離呼吸器，97年6月
      11日轉至內科一般病房，當時意識清醒，無法言語，但可
      以肢體動作表達不適…」、「莊洪允心於97年6月11日、
      97年6月16日意識清醒，但因氣切無法說話，可對簡短問
      題，如疼痛、身體不舒服做出反應，但對較複雜或需邏輯
      性思考之問題，其理解能力無法評估」之狀況，此有台大
      醫院診斷證明書（卷第37頁）、以及不起訴處分書所記載
      99年7月30日校附醫密字第0990005439號函（卷第105頁）
      可稽，而上揭證詞、診斷證明、與原告所書寫之信函內容
      ，經核相互吻合，足見被告主張莊洪允心於生病住院前即
      表示系爭房地贈與被告莊新助及莊三和，於住院期間亦以
      肢體語言為相同之意思表示，之後由訴外人莊曾月英持委
      任書向臺北市萬華區第二戶政事務所申請印鑑證明2份，
      以及被告莊三和、莊新助持上開申請之印鑑證明向臺北市
      建成地政事務所辦理系爭房地過戶登記，均係莊洪允心生
      前授權所為等情，應可採信；是尚難認被告等有任何侵害
      之情形，而原告復未提出其他證據證明莊洪允心有明示拒
      絕將系爭房地移轉登記予被告莊三和、莊新助以及莊洪允
      心於97年6月11日已無法為贈與意思表示之事實，則原告
      依民法第184條主張繼承財產權利遭受侵害云云，顯不足
      採。
    (六)又按民法第244條第1項、第2項規定之撤銷權，係以保障
      全體債權人之利益為目的，非為確保特定債權而設。88
      年5月5日修正公布，89年5月5日施行之民法債編，於同條
      增訂第3項，規定債務人之行為僅有害於以給付特定物為
      標的之債權者，不適用前二項規定，即係明示斯旨。是債
      務人所為之無償行為或有償行為，僅有害於以給付特定物
      為標的之債權者，債權人不得聲請法院撤銷。查本件原告
      主張被告等將莊洪允心所有之系爭房地移轉登記予被告莊
      三和、莊新助，已侵害原告繼承權利，應為無效，被告莊
      三和復將系爭房地二分之一所有權利移轉登記予被告羅樹
      娥，亦應為無效云云，然縱原告所主張非虛，原告對被告
      莊三和與羅樹娥間之就系爭房地為買賣之特定物債權，仍
      不得主張民法第244條第1項、第2項之撤銷權，原告復未
      提出證據證明被告莊三和、羅樹娥間有通謀虛偽意思表示
      ，而侵害原告債權情事，況其主張繼承回復請求權、侵權
      行為回復原狀請求權依前所述均無理由，故原告此部分請
      求，於法無據，不應准許。
  五、綜上所述，原告依民法第87條第1項、第184條、第767條
      、第1146條第1項規定主張撤銷被告等就系爭房地所為之
      買賣及不動產移轉登記行為，均無理由，應予駁回。
  六、本件事證已臻明確，兩造其餘攻擊防禦方法、聲請調查之
      證據及所舉未經援用之證據，經本院斟酌後，認為均不足
      以影響本判決之結果，爰不一一論述，附此敘明。
  七、據上論結，原告之訴為無理由，爰依民事訴訟法第78條，
      判決如主文。
中    華    民    國   100    年    12    月    27    日
                  民事第七庭    法  官  蘇嘉豐
以上正本係照原本作成
如對本判決上訴，須於判決送達後20日內向本院提出上訴狀。如
委任律師提起上訴者，應一併繳納上訴審裁判費。
中    華    民    國   100    年    12    月    27    日
                                書記官  林鈞婷